臺灣屏東地方法院民事裁定　　　　　　99年度消債抗字第49號
抗　告　人　阮素對
相　對　人　第一商業銀行股份有限公司
法定代理人　陳裕璋
相　對　人　聯邦商業銀行股份有限公司
法定代理人　李憲章
代　理　人　陳麗智
相　對　人　玉山商業銀行股份有限公司
法定代理人　曾國烈
代　理　人　林玉惠
　　　　　　藍顯裕
相　對　人　誠第二資產管理股份有限公司
法定代理人　王裕南
代　理　人　李建昌
相　對　人　遠東國際商業銀行股份有限公司
法定代理人　洪信德
代　理　人　楊勝浩
相　對　人　臺灣新光商業銀行股份有限公司
法定代理人　李增昌
代　理　人　簡正杉
　　　　　　謝妁恩
　　　　　　林慶文
相　對　人　中國信託商業銀行股份有限公司
法定代理人　辜濂松
代　理　人　鄭資華
相　對　人　豐（台灣）商業銀行股份有限公司
法定代理人　李鐘培
相　對　人　台新國際商業銀行股份有限公司
法定代理人　吳清文
代　理　人　陳倩如
相　對　人　台北富邦商業銀行股份有限公司
法定代理人　韓蔚廷
代　理　人　林泳宏
相　對　人　萬泰商業銀行股份有限公司
法定代理人　盧正昕
代　理　人　王怡潔
　　　　　　沈月貴
相　對　人　國泰世華商業銀行股份有限公司
法定代理人　汪國華
代　理　人　謝明璁
　　　　　　郭秋美
相　對　人　兆豐國際商業銀行股份有限公司
法定代理人　王榮周
相　對　人　大眾商業銀行股份有限公司
法定代理人　陳建平
代　理　人　陳眉秀
　　　　　　林彥銘
相　對　人　花旗（台灣）商業銀行股份有限公司
法定代理人　管國霖
上列當事人間因消費者債務清理事件，抗告人對於民國99年9 月
30日本院98年度消債聲字第55號裁定提起抗告，本院裁定如下：
    主  文
抗告駁回。
抗告程序費用新台幣壹仟元由抗告人負擔。
    理  由
一、原裁定意旨略以：抗告人即債務人前經本院裁定自民國97年
    7 月18日開始更生程序，因更生方案未獲債權人可決，而經
    本院以98年度消債清第93號裁定開始清算程序，又因清算財
    團之財產不敷財團費用及債務，經本院以98年度執消債清字
    第66號裁定清算程序終止。又法院裁定開始清算程序後，抗
    告人自陳任職於組弘科技有限公司，為有薪資、執行業務所
    得或其他固定收入之人，於清算程序終結後，普通債權人之
    分配總額為0 ，而依抗告人所提出財產狀況說明書記載，其
    於聲請清算前2 年之每月薪資所得為新台幣（下同）2 萬元
    ，扣除每月必要生活費用1 萬5,200 元，2 年合計尚有餘額
    11萬5,200 元，亦即普通債權人之分配總額低於抗告人聲請
    清算前2 年間，可處分所得扣除自己及依法應受其扶養者所
    必要生活費用之數額，相對人復均具狀表明不同意抗告人免
    責，是依消費者債務清理條例第133 條之規定，抗告人原不
    得免責。併敘明依抗告人之消費紀錄及欠款明細表記載，其
    除藉代償方式清償舊債務外，另有新債務之累積，而認抗告
    人並未撙節支出，再觀之其整體消費態樣，多以預借現金、
    百貨購物、通信費用等為主，顯非一般通常生活所必要，是
    其消費逾越可得支配之所得，乃其無力清償債務而生開始清
    算之原因，此外，抗告人為60年7 月19日生，正值壯年且身
    體健全，若能積極面對債務，尚非不能清償，故不准抗告人
    免責等語。
二、抗告意旨略以：抗告人債務之形成，係因伊夫林榮川經營裝
    潢事業亟需資金（嗣倒閉），伊向銀行貸款支付應急，復為
    增加收入還款，而於94年間以借票方式投資林榮川之姊夫劉
    賢德於大陸地區所經營之皮包製造事業（劉賢德嗣因負債自
    殺身亡）所致，再98年度台灣省每人最低生活費為每月9,82
    9 元，依98年度扶養親屬免稅額8 萬2,000 元計算伊對2 名
    未成年子女應分擔之扶養費，為每月6,833 元，縱伊每月收
    入2 萬元，於扣除上開生活費、扶養費後，僅存3,338 元，
    即便伊每月按期繳納最低應付金額，債務金額仍不斷增加，
    相對人銀行復多以年息18% 以上之高循環利率計息，伊遂陷
    入以債養債之情況，終致迅速累積大筆債務而無力清償。另
    伊固有數筆刷卡消費項目，然多係購買民生用品，亦非高單
    價之商品，僅屬一般消費行為，且刷卡消費當時經濟情況正
    常，自難認此即屬蓄意奢侈揮霍，伊實非因浪費、賭博或其
    他投機行為，致財產顯然減少或負擔過重之債務，而生開始
    清算之原因。原審另認伊正值壯年，應積極面對債務，惟伊
    之債務總額為237 萬1,173 元（含計算至清算裁定准許前1
    日即98年12月22日止之利息及違約金），而伊每月所得僅存
    3,338 元可資清償，已如前述，縱伊表現最大還款誠意，以
    每月清償6,000 元為計算，迄伊工作至勞動基準法所定65歲
    強制退休年齡時，仍無法將上開債務清償完畢。為此請求廢
    棄原裁定，准予伊免責等語。
三、按法院為終止或終結清算程序之裁定確定後，除別有規定外
    ，應以裁定免除債務人之債務，消費者債務清理條例第132
    條定有明文。又按法院裁定開始清算程序後，債務人有薪資
    、執行業務所得或其他固定收入，而普通債權人之分配總額
    低於債務人聲請清算前2 年間，可處分所得扣除自己及依法
    應受其扶養者所必要生活費用之數額者，或債務人有因浪費
    、賭博或其他投機行為，致財產顯然減少或負擔過重之債務
    ，而生開始清算之原因者，法院應為不免責之裁定，但債務
    人證明經普通債權人全體同意者，不在此限，同條例第133
    條、第134 條第4 款亦有明文。同條例第133 條之立法意旨
    ，在於為免債務人濫用清算程序以獲免責，並敦促有清償能
    力者，利用薪資、執行業務所得或其他固定收入清償債務而
    受免責，爰以債務人聲請清算前2 年間，可處分所得扣除自
    己及依法應受其扶養者所必要生活費用之數額為計算基礎，
    以為裁定免責之依據，進而保障債權人可受最低清償，是以
    該規定之適用，即應以債務人有清償能力為要件。又浪費或
    投機行為不易認定，本難有統一之客觀標準。是法院判斷生
    活程度是否浪費、投機或明知已有清算原因之事實等標準，
    倘依寬鬆標準認定，即金融機構將面臨消費者惡意不清償債
    務或僅清償部分債務之道德危機，應非立法真意之所在。反
    之，法院從嚴審核，則難以達成陷於經濟之弱者，有重建更
    生之立法目的。換言之，法院認定債務人有無浪費、投機之
    行為，進而決定是否作成免除清償責任之裁定，應參酌債務
    人之生活、收入及社會一般通念等因素，為整體之考量（同
    條例第134 條立法理由說明參照）。
四、經查：
  (一)抗告人依本條例聲請更生事件，經本院裁定開始更生程序，
    惟因更生方案未獲認可，又經本院裁定開始清算程序，嗣因
    抗告人之財產不敷清償財團費用，經本院裁定終止清算程序
    確定等情，業據本院調取97年度消債更字第323 號、97年度
    執消債更字第253 號、98年度消債清字第93號及98年度司執
    消債清字第66號卷宗核閱屬實，是抗告人苟無應不免責之事
    由，自應以裁定免除其債務。
  (二)抗告人於97、98年間於組弘科技有限公司受領之薪資所得分
    別為15萬9,986 元、17萬4,259 元，有其97、98年度稅務電
    子閘門財產所得調件明細表在卷可稽（見99年度執消債更字
    第253 號、本院卷第332 頁），固可認定於法院裁定開始清
    算程序後，抗告人有薪資所得之固定收入，惟以上開數額計
    算，抗告人於聲請清算前2 年之平均每月所得僅1 萬3,927
    元（計算式：(159986 ＋174259) ÷24＝13927 ，元以下四
    捨五入，下同），自應以每月1 萬3,927 元計算抗告人之可
    處分所得。再98年度台灣省每人最低生活費為每月9,829 元
    ，且抗告人與其配偶育有3 名子女，其中2 名尚未成年，有
    戶籍謄本附卷可證（見97年度消債更323 號卷第69、70頁）
    ，依98年度扶養親屬免稅額8 萬2,000 元計算，抗告人對2
    名未成年子女應分擔之扶養費為每月6,833 元（計算式：82
    000 ×2 ÷12÷2 ＝6833），是以上開可處分所得扣除抗告
    人及依法應受其扶養者所必要生活費用之數額，尚不足2,73
    5 元（計算式：00000 0000000000＝-2735 ），是抗告人
    無清償能力之事實，堪予認定，縱普通債權人之分配總額為
    零，亦未低於抗告人聲請清算前2 年間，可處分所得扣除自
    己及依法應受其扶養者所必要生活費用之數額，亦即抗告人
    並無本條例第133 條前段所定不應免責之情形。
  (三)再依相對人所提出抗告人之刷卡消費明細，抗告人最高之刷
    卡消費金額，為其持第一銀行信用卡於92年1 月4 日至金銀
    島購物中心刷卡消費金額7,490 元，就該筆消費之用途，則
    據其到庭陳稱：係購買洗衣機之支出等語，與該筆消費之金
    額尚屬符合，其所言應可採信，堪認該筆消費係為採購為一
    般家用電器，而為供應其日常生活之所需。抗告人之其餘消
    費金額並非甚高，次數亦非頻繁，與其在消費期間之薪資收
    入相較，並無顯不相當之處，且其消費地點多為金銀島購物
    中心（址設高雄市前鎮區○○○ 路688 號），與抗告人之住
    所即高雄市前鎮區鎮○○街406 巷5 號3 樓之1 有地緣關係
    ，衡諸該地點結合量販、百貨精品及休閒設施，乃一般民眾
    經常購物之管道，自難以抗告人曾於該等場所購物，即遽認
    其有浪費之情事。
  (四)惟抗告人陳稱其因於94年間投資劉賢德之皮包製造事業，致
    其債務迅速累積一節，未據其提出任何借據、本票、匯款資
    料等證明文件以資證明，其所言是否屬實，原非無疑。又抗
    告人於92年度之所得為1 萬2,171 元，於93、94年度之薪資
    所得均為18萬元（見本院卷第337-2 、33 7-4頁，99年度消
    債更第323 號卷第25頁），其於93年度向相對人借款共31萬
    17元（第一銀行：9 月1 日借款2 萬元、11月28日借款2 萬
    元，玉山銀行：6 月6 日借款6 萬元，誠第二資產公司：
    9 月8 日、9 月20日、10月18日、12月20日均借款5,000 元
    ，遠東銀行：8 月間借款5 萬元，豐銀行：11月16日分別
    借款1 萬元、2 萬元，台北富邦銀行：11月28日借款2 萬元
    ，萬泰銀行：6 月2 日借款9, 000元、6 月28日借款2,000
    元、10月間共借款7 萬元，國泰世華銀行：11月16日借款2
    萬9,017 元；尚不包括其自92年4 月28日起至95年1 月5 日
    止向相對人台新銀行預借現金50萬1,000 元），扣除償還台
    新銀行於93年2 月3 日代償聯邦銀行無擔保債務9 萬9,829
    元，及償還花旗銀行於93年9 月1 日代償中國信託銀行3 萬
    元，其新增債務達18萬188 元。又其於94年度向相對人借款
    共37萬5,035 元（第一銀行：1 月3 日借款1 萬元、3 月1
    日借款2 萬元、3 月2 日借款2 萬元；聯邦銀行：94年1 月
    借款8 萬元；誠第二資產公司：1 月18日、2 月12日均借
    款5,000 元；台北富邦銀行：1 月2 日、1 月31日、10月30
    日、12月28日（2 次）均借款2 萬元；萬泰銀行：2 月16日
    借款4,000 元；國泰世華銀行：1 月18日借款2 萬元、1 月
    24日借款1 萬5,000 元、1 月24日借款2 萬元、10月25日借
    款1 萬元、4 月4 日借款2 萬6 元、4 月6 日借款2 萬6 元
    、4 月25日借款2 萬6 元、11月21日借款6,017 元；尚不包
    括其自92年4 月28日起至95年1 月5 日止向相對人台新銀行
    預借現金50萬1,000 元），扣除償還兆豐銀行於94年11月15
    日代償中國信託銀行債務2 萬元，其新增債務達35萬5,035
    元。基此，縱認抗告人舉債投資劉賢德之事業為真，惟抗告
    人自93年起，即有嚴重超支，致新增債務數額超過該年度薪
    資收入之情事，其竟未思保守理財，猶於94年間陸續向上開
    相對人借款，且借款之目的並非支應其通常必要之生活支出
    ，而係於未見有所獲利之狀況下，持續投資劉賢德之事業，
    致其於94年度新增債務幾達該年度薪資收入之2 倍，其行為
    無異於虛擲資金，自屬因浪費行為，致負擔過重之債務，而
    生開始清算之原因。
五、綜上，抗告人於已有負債之情況下，未衡量自身並無償債能
    力，仍持續過度借貸，終致負擔過重債務，而生開始清算之
    原因，依消費者債務清理條例第134 條第4 款之規定，應裁
    定抗告人不免責。原裁定認抗告人整體消費態樣以百貨購物
    、通信費用等為主，逾越一般通常生活所必要，而不予免責
    ，其理由與本院雖不同，惟結論並無二致，抗告意旨指摘原
    裁定不當，提起抗告並請求本院裁定准予免責，為無理由，
    應予駁回。
六、據上論結，本件抗告為無理由，依消費者債務清理條例第15
    條，民事訴訟法第495 條之1 第1 項、第449 條第1 項、第
    95條、第78條、第87條第1 項，裁定如主文。
中    華    民    國     100   年    11    月    29   日
                  民事第二庭    審判長法  官  春生
                                      法  官  程士傑
                                      法  官  李珮妤
以上正本係照原本作成。
如不服本裁定，須於裁定送達後10日內，以適用法規顯有錯誤為
理由，向本院提出再抗告狀（須附繕本1 份及繳納再抗告裁判費
新台幣1,000 元）。再抗告時應提出委任律師或具有律師資格之
人之委任狀；委任有律師資格者，另應附具律師資格證書及釋明
委任人與受任人間有民事訴訟法第466 條之1 第1 項但書或第2
項所定關係之釋明文書影本。
中    華    民    國     100   年    11    月    29   日
                                      書記官  蔡妮君